ACORDAO-COMPLETO-2352583

ACÓRDÃO 3578/2019 ATA 17/2019 - SEGUNDA CÂMARA

VISTOS, relatados e discutidos estes autos de recurso de reconsideração interposto por Elem Sônia Prado da Silva contra o Acórdão 10678/2018-TCU-Segunda Câmara.
ACORDAM os ministros do Tribunal de Contas da União, reunidos em sessão da 2ª Câmara, ante as razões expostas pela relatora, e com fundamento nos arts. 32, inciso I, e 33 da Lei 8.443/1992 em:
9.1. conhecer do recurso de reconsideração e negar-lhe provimento;
9.2. dar ciência desta deliberação à recorrente, à Caixa Econômica Federal e ao procurador-chefe da Procuradoria da República no Estado de São Paulo.

Recurso de reconsideração interposto por Elem Sonia Prado da Silva contra o Acórdão 10.678/2018  TCU  2ª Câmara

Segunda Câmara

Caixa Econômica Federal.

3. Recorrentes: Elem Sônia Prado da Silva (CPF XXX.210.198-XX).

13.1. Ministros presentes: Augusto Nardes (na Presidência), Aroldo Cedraz, Raimundo Carreiro e Ana Arraes (Relatora).
13.2. Ministro-Substituto presente: André Luís de Carvalho.

ANA ARRAES

ministro José Mucio Monteiro.

Adoto como relatório a instrução elaborada na Secretaria de Recursos do TCU - Serur, que contou com a anuência do dirigente daquela unidade técnica (peça 47) . O Ministério Público junto ao TCU se manifestou de acordo com a unidade técnica (peça 48) :
"INTRODUÇÃO
1.	Trata-se de recurso de reconsideração interposto por Elem Sonia Prado da Silva (peça 29) , contra o Acórdão 10678/2018-TCU-Segunda Câmara, relatado pelo Ministro José Múcio (peça 23) , com o seguinte teor: 
ACORDAM os Ministros do Tribunal de Contas da União, reunidos em sessão da 2ª Câmara, com fundamento nos artigos 1º, inciso I; 16, inciso III, alínea 'd', e § 3º; 19; 23, inciso III; 28, inciso II; e 57 da Lei 8.443/1992 c/c os artigos 1º, inciso I; 209, inciso IV e § 7º; 210; 214, inciso III, alínea 'a'; e 267 do Regimento Interno, em: 
9.1. julgar irregulares as contas de Elem Sônia Prado da Silva e condená-la ao pagamento das quantias a seguir especificadas, com a fixação do prazo de 15 (quinze) dias, a contar da notificação, para comprovar, perante o Tribunal, o recolhimento da dívida aos cofres da Caixa Econômica Federal, atualizada monetariamente e acrescida dos juros de mora, calculados a partir das datas discriminadas, até a data do recolhimento, na forma prevista na legislação em vigor: 
	 Data 
	Valor (R$) 

	22/7/2011 
	40.482,60 

	4/8/2011 
	4.253,71 

	9/8/2011 
	27.664,99 

	10/8/2011 
	6.923,57 

	11/8/2011 
	66.024,47 

	26/8/2011 
	15.133,03 

	26/8/2011 
	19.187,17 

9.2. aplicar a Elem Sônia Prado da Silva multa de R$ 30.000,00 (trinta mil reais) , com a fixação do prazo de 15 (quinze) dias, a contar da notificação, para comprovar, perante o Tribunal, o recolhimento da dívida aos cofres do Tesouro Nacional, atualizada monetariamente desde a data deste acórdão até a do efetivo recolhimento, se for paga após o vencimento, na forma da legislação em vigor; 
9.3. autorizar, desde logo, a cobrança judicial das dívidas, caso não atendida a notificação; e 
9.4. encaminhar cópia desta deliberação à Procuradoria da República em São Paulo, para adoção das medidas cabíveis.
HISTÓRICO
2.	Cuidam os autos de tomada de contas especial instaurada pela Caixa Econômica Federal (CEF) , em desfavor de Elem Sônia Prado da Silva, ex-empregada da instituição, em razão de realizar movimentações financeiras irregulares em contas de clientes, sem o conhecimento e consentimento de seus titulares, ocorridos na Agência São José do Rio Preto/SP, causando prejuízos para a instituição financeira. 
2.1.	Os fatos foram averiguados no âmbito da Caixa pela Comissão de Apuração de Responsabilidade designada por meio da Portaria 8, de 6/7/2011 (peça 1, p. 9, 26- 40) . Ao apreciar os relatórios da referida comissão processante, o Conselho Disciplinar Regional de Campinas/SP, consoante a Resolução CDR/CP 52/2012 (peça 1, p. 50) , decidiu aplicar a penalidade disciplinar de rescisão do contrato de trabalho por justa causa, e ainda, imputar responsabilidade civil à ex-empregada por infringência aos subitens 11.2.1.11 e 11.3.1.4 do Regulamento de Pessoal da Caixa - MN RH 053, Anexo I, conforme a Análise Jurídica NJ JURIR/BU 165/2012 (peça 1, p. 44-45) . 
2.2.	Dando sequência ao processo, a Caixa adotou medidas penais e cíveis contra a responsável. No campo penal, consta nos autos informação que o Ministério Público Federal ajuizou ação contra a ex-empregada, sendo a mesma absolvida (peça 1, p. 54) . Na esfera cível, ajuizou-se ação de improbidade administrativa, processo 0006155-58.2013.403.6106, 4ª Vara Federal de São José do Rio Preto, ainda não julgada. 
2.3.	O débito é decorrente da movimentação irregular de contas de clientes da Caixa Econômica Federal, conforme apurado nos Relatórios Conclusivo e Complementares da Comissão de Apuração de Responsabilidade. 
2.4.	O Tribunal rejeitou as alegações de defesa apresentadas pela ora recorrente (peça 10) e decidiu, por meio do Acórdão 10678/2018-TCU-Segunda Câmara, transcrito anteriormente, julgar irregulares as contas da responsável, condenando-a ao ressarcimento do débito, além de aplicar-lhe multa. 
2.5.	Não satisfeita com o julgado, a responsável interpôs recurso de reconsideração, ora em análise.
ADMISSIBILIDADE
3.	Reitera-se o exame preliminar de admissibilidade (peça 33) , ratificado pelo Ministro-Relator (peça 36) , que concluiu pelo conhecimento do recurso, com efeito suspensivo em relação à recorrente dos itens 9.1, 9.2 e 9.3 do Acórdão 10678/2018-TCU-Segunda Câmara, eis que preenchidos os requisitos processuais aplicáveis à espécie.
MÉRITO
4.	Delimitação
4.1.	Constitui objeto do recurso verificar se a decisão judicial pela absolvição da recorrente repercute em reformulação da decisão emanada por meio do Acórdão ora recorrido (peça 29) .
5.	Da independência das instâncias
5.1.	A recorrente argui pela reformulação da decisão desta Corte de Contas expressa por meio do Acórdão ora recorrido, tendo em vista os seguintes argumentos: 
	a) a requerente foi processada e absolvida na esfera criminal por suposta prática do tipo penal de peculato constante do caput, do art. 312, na forma dos artigos 71 e 30 do Código Penal;
b) em que pese na r. sentença dada pelo juízo monocrático conter a expressão 'não impede sua responsabilização na esfera civil, para fins de ressarcimento dos valores à CEF', é sabido que uma sentença penal de absolvição tem repercussão na esfera cível, na medida que impossibilita o ajuizamento de ação civil ex delicto para reparação do dano;
c) a requerente agiu sob um manto de excludente de ilicitude, neste diapasão é correto afirmar também que não faz coisa julgada na área cível;
d) sendo certa a sentença absolutória, perde-se a eficácia da responsabilidade civil, pois não houve condenação, logo, ficou provado que não praticou conduta ilícita a fim de causar prejuízos; 
e) a recorrente não foi demitida por justa causa, mas sim pediu demissão para aposentar;
f) a requerente não causou prejuízo à Caixa Econômica Federal e nem ao Ministério Público Federal, sendo que a Caixa agiu deliberadamente e, furtando a possibilidade de defesa da requerente frente aos correntistas, efetuou diversos pagamentos sem qualquer base legal ou determinação judicial dos valores que por bem entendeu;
g) requer-se a desconstituição dos atos expropriatórios caso sejam entabulados em face da requerente; com os devidos desbloqueios dos bens, bem como contas correntes e demais cominações.
Análise
5.2.	Não assiste razão à recorrente.  Antes, cabe destacar que a recorrente não questionou as irregularidades a ela imputadas. Seu recurso baseia-se unicamente na decisão judicial a ela favorável.
5.3.	Não há como acolher as alegações de excludente de ilicitude apoiada em suposta chantagem ou fundamentada na decisão da 3ª Vara Federal da 6ª Subseção Judiciaria da Comarca de São José do Rio Preto/SP, processo 0003397- 09.2013.403.6106. Nesse interim, vale dizer que a defesa não acostou a sentença proferida, impedindo verificar seus exatos termos, uma vez que o processo tramitou em segredo de justiça. 
5.4.	Em regra, as esferas judiciária e administrativa são distintas. Pelo princípio da separação dos poderes, que tem como corolário a independência das instâncias penal e administrativa, só repercute aquela nesta, quando ela se manifesta pela inexistência material do fato ou pela negativa de sua autoria (STF, MS 21.545/SP, Rel. Min. Moreira Alves, Pleno, DJ 02.04.93, p. 5619) . Dessa forma, se não há a referida manifestação jurisdicional, a instância administrativa está livre para poder decidir de modo diverso. 
5.5.	Outrossim, a independência das instâncias também não se opera nos casos de excludentes de ilicitude, previstas no artigo 65 do CPP, os quais elencam o ato praticado em estado de necessidade, legítima defesa, estrito cumprimento do dever legal ou no exercício regular de direito. Tais situações não foram identificadas no caso sob análise.
5.6.	Identifica-se nos autos informação do setor jurídico da Caixa (peça 1, p. 54) , reproduzida a seguir, de que o juiz do processo judicial em comento, embora tenha absolvido a ré, posicionou-se pela possibilidade de sua responsabilização na esfera cível: 
1. Em atenção a consulta formulada, informamos que o inquérito policial foi concluído com o indiciamento da ex-empregada. 
2. Em razão disso, o Ministério Público Federal ajuizou ação penal contra a ex -empregada, na Justiça Federal, que já foi julgada e a absolveu de eventual crime, no entanto, o Juiz ressaltou que a absolvição NÃO IMPEDE sua responsabilização na esfera civil, para fins de ressarcimento dos valores à CAIXA. 
3. Esclarecemos que tivemos acesso ao processo, no entanto, não é possível a extração de cópias, pois tramitou em SEGREDO DE JUSTIÇA.' 
5.7.	Sobre o tema, vale transcrever trecho da análise empreendida no relatório fundamentador do Acórdão ora vergastado (peça 25, p. 4) :
17.6. No caso em análise, tendo em vista a autorização concedida pelo juízo para que a Caixa procedesse à responsabilização cível da ex-funcionária, infere-se que a causa ensejadora do arquivamento da ação foi outra que não a inexistência do fato ou negação da autoria. Não se pode falar, portanto, em absolvição da responsável. Como apenas o reconhecimento, no processo penal, da negativa da autoria ou da inexistência do fato poderia afastar sua responsabilidade, permanece intacta a competência do TCU para apreciar, de forma independente, as irregularidades aqui apontadas.
5.8.	Não interfere na análise empreendida o fato de a responsável ter sido demitida por justa causa ou ter pedido demissão. A decisão emanada fundamenta-se na atuação da responsável, a qual falsificou guias de retiradas, autenticando-as em caixa sob sua responsabilidade, assegurando, assim, a realização de saques fraudulentos de contas de clientes da Caixa Econômica Federal.
5.9.	Conforme apurado pela Comissão (peça 1, p. 25-26) , a senhora Elem Sônia Prado da Silva efetuou saques fraudulentos em contas de clientes da agência de São José do Rio Preto/SP. Os saques ocorreram por meio de guias de retiradas preenchidas, assinadas pela responsável e autenticadas em seu próprio caixa, sem envolvimento de terceiros, pois a mesma possuía perfil gerencial para trabalhar no caixa. 
5.10.	Por oportuno, vale registrar que a responsável assumiu, perante a Comissão de Apuração de Responsabilidade da CEF, a autoria de saques em oito contas de clientes (peça 1, p. 15-18, 23-25, 28, item 6) . Tal ação, acarretou prejuízo aos cofres Caixa Econômica Federal, empresa pública federal, integrante da administração indireta, sujeita à jurisdição desta Corte de Contas. 
5.11.	A Caixa procedeu à notificação extrajudicial da responsável (peça 1, p. 104-105) para recolhimento dos valores identificados. Ciente, como atesta o recibo de notificação (peça 1, p. 105) , a ex-empregada não apresentou defesa, limitando-se a oferecer contraproposta, sugerindo o pagamento de 30.000,00 à vista e a diferença em parcelas mensais de R$ 300,00.
5.12.	Quanto às supostas chantagens motivadoras do cometimento do delito apurado, vale lembrar que cabe ao juiz, ao proferir sentença condenatória, mencionar as circunstâncias agravantes ou atenuantes definidas no Código Penal, e cuja existência reconhecer (art. 387, CPP) . No mais, a responsável não trouxe aos autos qualquer elemento que comprove tais alegações.
5.13.	Não há que se falar em desconstituição dos atos expropriatórios, pois não foram aplicados ao caso concreto.
5.14.	Por todo o exposto, as alegações de defesa apresentadas pela responsável não conduzem à reforma da decisão emanada pelo Acórdão 10678/2018-TCU-Segunda Câmara, motivo pela qual devem ser rejeitadas.
CONCLUSÃO
6.	Em face das análises anteriores, conclui-se que:
a) não há como acolher as alegações de excludente de ilicitude apoiada em suposta chantagem ou fundamentada na decisão da 3ª Vara Federal da 6ª Subseção Judiciaria da Comarca de São José do Rio Preto/SP, processo 0003397- 09.2013.403.6106;
	b) as esferas judiciária e administrativa são distintas. Pelo princípio da separação dos poderes, que tem como corolário a independência das instâncias penal e administrativa, só repercute aquela nesta, quando ela se manifesta pela inexistência material do fato ou pela negativa de sua autoria (STF, MS 21.545/SP, Rel. Min. Moreira Alves, Pleno, DJ 02.04.93, p. 5619) . Dessa forma, se não há a referida manifestação jurisdicional, a instância administrativa está livre para poder decidir de modo diverso; 
	c) tendo em vista a autorização concedida pelo juízo para que a Caixa Econômica federal procedesse à responsabilização cível da ex-funcionária, infere-se que a causa ensejadora do arquivamento da ação foi outra que não a inexistência do fato ou negação da autoria. Não se pode falar, portanto, em alteração da decisão emanada por esta Corte de Contas.
6.1.	Assim, os elementos apresentados pela recorrente não têm o condão de modificar a deliberação recorrida, devendo-se mantê-la em seus exatos termos.
PROPOSTA DE ENCAMINHAMENTO
7.	Diante do exposto, com fundamento nos artigos 32, inciso I, e 33 da Lei 8.443/1992, submetem-se os autos à consideração superior, propondo-se:
a) conhecer do recurso e, no mérito, negar-lhe provimento; 
b) comunicar à recorrente e aos demais interessados a deliberação que vier a ser proferida por esta Corte."
É o relatório.

8.1. Jailton Zanon da Silveira (OAB/DF 44.279) e outros representando a Caixa Econômica Federal;  
8.2. Jurandir Batista Medeiros Júnior (OAB/SP 281.846) e outro representando Elem Sônia Prado da Silva.

Subprocurador-geral Lucas Rocha Furtado.

TOMADA DE CONTAS ESPECIAL. CAIXA ECONÔMICA FEDERAL. MOVIMENTAÇÕES FINANCEIRAS IRREGULARES EM CONTAS DE CLIENTES POR PARTE DE EX-FUNCIONÁRIA. CONTAS IRREGULARES. DÉBITO. MULTA. RECURSO DE RECONSIDERAÇÃO. CONHECIMENTO. APLICAÇÃO DO PRINCÍPIO DA INDEPENDÊNCIA DAS INSTÂNCIAS. NÃO PROVIMENTO.

TOMADA DE CONTAS ESPECIAL (TCE)

Secretaria de Recursos (Serur).

Trata-se de recurso de reconsideração interposto por Elem Sônia Prado da Silva contra o Acórdão 10678/2018-TCU-Segunda Câmara, que julgou irregulares suas contas, a condenou em débito e lhe aplicou multa em razão de ela realizar movimentações financeiras irregulares em contas de clientes do Banco CAIXA, sem o conhecimento e consentimento de seus titulares, causando prejuízos para aquela instituição financeira.
A recorrente, para desconstituir a decisão desta Corte, alega que:
2.1. Teria sido processada e absolvida na esfera criminal por meio de sentença da 3ª Vara Federal da 6ª Subseção Judiciária da Comarca de São José do Rio Preto/SP, processo 0003397- 09.2013.4.03.6106, por suposta prática do tipo penal de peculato, constante do caput do art. 312, na forma dos artigos 71 e 30 do Código Penal;
2.2. Essa sentença penal de absolvição teria repercussão na esfera cível; assim haveria impossibilidade de ajuizamento de ação administrativa para reparação do dano;
2.3. Teria agido sob excludente de ilicitude;
2.4. Sendo certa a sentença absolutória, perder-se-ia a eficácia da responsabilidade civil, pois não haveria condenação; logo, estaria provado que não teria praticado conduta ilícita a fim de causar prejuízos;
2.5. Não teria sido demitida por justa causa, mas, sim, teria pedido demissão "para se aposentar";
2.6. Não teria causado prejuízo ao Banco CAIXA nem ao Ministério Público Federal, pois o banco teria agido deliberadamente, furtando a possibilidade de defesa da requerente frente aos correntistas e efetuando diversos pagamentos sem qualquer base legal ou determinação judicial dos valores que por bem entendeu fazê-lo.
A unidade técnica (Secretaria de Recursos - Serur) propõe conhecer do recurso e no mérito negar-lhe provimento, uma vez que a recorrente não questionou as irregularidades a ela imputadas. Seu recurso se baseou unicamente na decisão judicial favorável à responsável. O Ministério Público junto ao TCU (MPTCU) anuiu à proposta da Serur.
Passo a decidir.
Acompanho integralmente a unidade instrutiva e o Parquet pelo conhecimento do recurso e pela negativa de seu provimento, com fundamento nos seguintes argumentos:
2.7. A defesa não acostou aos autos a referida sentença judicial, impedindo verificar seus exatos termos, porquanto o processo tramitou em segredo de justiça;
2.8. As esferas judiciária e administrativa são distintas. Pelo princípio da separação dos poderes, que tem como corolário a independência das instâncias penal e administrativa, só repercute aquela nesta, quando há manifestação na esfera judicial de inexistência material do fato ou de negativa de sua autoria (Acórdão 5701/2013-TCU-Segunda Câmara) . Dessa forma, como não há esse tipo de manifestação, a instância administrativa está livre para poder decidir de modo diverso;
2.9. Haveria dependência das instâncias nas situações de excludentes de ilicitude, previstas no artigo 65 do Código de Processo Penal, as quais elencam o ato praticado em estado de necessidade, legítima defesa, estrito cumprimento do dever legal ou no exercício regular de direito. Entretanto, tais situações não foram identificadas no caso sob análise;
2.10. O juiz do processo judicial em comento, embora tenha absolvido a ré, posicionou-se pela possibilidade de sua responsabilização na esfera cível;
2.11. A decisão recorrida se fundamenta na atuação da responsável, que falsificou guias de retiradas, autenticando-as em caixa sob sua responsabilidade, assegurando, assim, a realização de saques fraudulentos de contas de clientes do Banco CAIXA. Dessa forma, não interfere na análise empreendida o fato de a recorrente ter sido demitida por justa causa ou ter pedido demissão;
2.12. Elem Sônia Prado da Silva efetuou saques fraudulentos em contas de clientes da agência de São José do Rio Preto/SP. Os saques ocorreram por meio de guias de retiradas preenchidas, assinadas pela responsável e autenticadas em seu próprio caixa, sem envolvimento de terceiros, pois que possuía perfil gerencial para trabalhar no caixa; evidencia-se, assim, o nexo causal de sua conduta com o dano à CAIXA.
Dessa forma, deve-se conhecer do recurso, para no mérito negar-lhe provimento, pois os elementos apresentados pela recorrente não têm o condão de modificar a deliberação recorrida, devendo-se mantê-la em seus exatos termos.
	Ante o exposto, VOTO por que seja aprovada a minuta de deliberação que submeto a este Colegiado.
TCU, Sala das Sessões Ministro Luciano Brandão Alves de Souza, em 28 de maio de 2019.
ANA ARRAES 
Relatora